臺灣高等法院花蓮分院刑事附帶民事訴訟判決
原　　　告　乙○○
　　　　　　戊○○
共　　　同
訴訟代理人　林國泰律師
被　　　告　丁○○
　　　　　　甲○○
上　一　人
訴訟代理人　王政琬律師
上列被告丁○○因公共危險等案件（本院96年度交上易字第16號
），原告提起附帶民事訴訟，請求損害賠償，本院判決如下：
   主  文
被告丁○○應給付原告乙○○新臺幣547,556元，戊○○新台幣
元200,190元，及均自民國96年5月5日起至清償日止，按年息百
分之5計算之利息。
原告其餘之訴駁回。
   事實及理由
壹、程序方面
    按訴狀送達後，原告不得將原訴變更或追加他訴。但擴張或
    減縮應受判決事項之聲明者，不在此限，民事訴訟法第255
    條第1項第3款定有明文。本件原告起訴時原聲明「被告應連
    帶給付原告乙○○新台幣（下同）1,567,556元（起訴狀誤
    為1,567,796元）及自起訴狀繕本送達翌日起至清償日止，
    按年息百分之5計算之利息」，嗣於起訴狀送達後變更聲明
    為「被告應連帶給付原告乙○○1,447,556元及自起訴狀繕
    本送達翌日起至清償日止，按年息百分之5計算之利息」，
    核屬減縮應受判決事項之聲明，依前開說明，自應准許。
貳、實體方面
一、原告起訴主張：
（一）被告丁○○係受僱於被告甲○○所經營之「第一家人力手
      派報」擔任派報工作，其明知飲用酒類足以造成不能安全
      駕駛動力交通工具之危險，竟於民國（下同）95年12月27
      日上午，即開始飲用罐裝啤酒共6罐，酒後視覺及行為反
      應能力業明顯降低，已不能安全駕駛動力交通工具，仍貿
      然於同日下午2時59分許，無照駕駛登記為被告甲○○之
      妻丙○○所有之車牌號碼ET-4720號小貨車外出送報，嗣
      沿花蓮市○○路由南往北方向行駛，行經該路498號前，
      所駕駛之送報車撞及路旁正欲開啟車門之行人即原告乙○○、戊○○，至原告乙○○受有左側骨盆骨折、尾椎骨骨
      折、左側肱股幹閉鎖性骨折、右肘挫傷、頭部外傷併臉部
      擦挫傷、右手背擦挫傷等傷害；原告戊○○則受有左小腿
      、足踝內側及大腳趾挫瘀傷等傷害。被告丁○○嗣後經警
      測試其呼氣酒精濃度值高達1. 59毫克／公升。本案有臺
      灣花蓮地方法院刑事庭96年3月21日96年度易字第61號判
      決，判處被告丁○○罪刑可證。
（二）按民法第188條第1項所稱之「受僱人」，係以事實上之僱
      用關係為標準（最高法院45年度台上字第1599號判例參照
      ）。凡客觀上使用他人為服勞務者，均為僱用人，不以有
      僱用契約之存在為僱用人負責之條件，且所謂執行職務亦
      不以受指示執行之職務為限，倘在外觀上，受僱人之行為
      ，依一般情形觀之，得認為係執行職務者，即屬相當。本
      案被告駕駛小貨車為其僱用人即被告甲○○所經營之「第
      一家人力手派報」外出送報，致發生上述車禍，其有過失
      甚明，且其過失與原告等所受傷害間，有相當因果關係，
      依民法第184條第1項、第191條之2規定，應負損害賠償責
      任。而被告甲○○為被告丁○○之僱用人，依民法第188
      條第1項規定，應負連帶損害賠償責任。
（三）爰依民法第193條第1項、第195條第1項規定，請求被告等
      賠償損害，明細計算如下：
   1、原告乙○○部分：合計1,447,556元。
      (1)醫療費用：37,398元。
      (2)增加生活上需要：60,798元。
      (3)看護費用：住院和需人看護時間43天，共86,000元。
      (4)減少勞動能力：原告乙○○4個月不能工作，以基本工
         資15,840元計算，減少勞動部分為63,360元。
      (5)精神慰撫金：原告乙○○無端遭此橫禍，身體多處骨
         折，且住院13天始行出院，目前行動已大不如前，精
         神上亦受到重大驚嚇，爰請求120萬元之精神慰撫金。
   2、原告戊○○部分：合計300,190元。
      (1)醫療費用：190元。
      (2)精神慰撫金：原告戊○○遭此車禍意外，精神上受到
         極大驚嚇，出現睡眠差，常重複做惡夢，已罹患情感
         性精神病，爰請求30萬元之精神慰撫金。
（四）對被告抗辯之陳述：查被告於96年5月18日提出之刑事附
      帶民事訴訟辯論意旨狀中所附之切結書，觀其內容與事實
      並不相符，且簽立的時間為96年1月3日，若被告早執有此
      份切結書，應於本件訴訟之始即已提出，竟至最近才行提
      出，實有可疑，故原告否認該切結書形式與實質之真正。
      次查本件被告甲○○於本件96年5月8日準備程序中陳稱：
      「因為人手不夠才會去找臨時工來幫忙送報，巢順有說找
      別人，案發當天是找丁○○來幫忙，送完海報之後，我就
      給他們工錢」，另對照被告丁○○於前開程序中亦稱：「
      我是跟會計拿薪水」，顯見被告丁○○當時確實是受僱於
      被告甲○○而發送海報。被告甲○○抗辯丁○○係巢順私
      自僱用之臨時工，顯屬推託不實之詞。又查被告丁○○於
      95 年12月27日肇事時，係駕駛被告甲○○公司之小貨車
      外出發送海報，外觀上係執行職務之行為，被告甲○○雖
      另以被告丁○○係偷開上開小貨車，欲練習開車而酒後撞
      傷原告，並非執行職務之行為而為抗辯，亦有誤會，蓋被
      告丁○○確實受僱於被告甲○○，已如前述，且依最高法
      院42年度台上字第1224號判例、90年度台上字第1991號判
      決所揭之意旨，被告丁○○客觀上駕駛該小貨車之行為業
      足以認定其為執行職務之行為，且其利用職務上之機會飲
      酒、駕車肇事之行為，與執行職務之時間、處所有密切關
      係，自應亦屬於執行職務，是故被告之抗辯顯不足採，被
      告丁○○駕車肇事之行為屬執行職務之行為，依民法第
      188條第1項之明文，被告甲○○應與之連帶負賠償責任。
（五）聲明：
   1、被告等應連帶給付原告乙○○新台幣1,447,556元整及自
      訴狀繕本送達之翌日起按年息百分之5計算之利息。
   2、被告等應連帶給付原告戊○○新台幣300,190元整及自訴
      狀繕本送達之翌日起按年息百分之5計算之利息。
二、被告丁○○對於原告主張其酒後駕車肇事之事實不爭執；對
    於原告之請求關於醫療費用、增加生活上需要、看護費用及
    減少勞動能力部分亦不爭執；惟認精神慰撫金之請求金額過
    高，只能賠償50萬元。
三、被告甲○○辯以：
（一）按民法第188條第1項前段固有規定：「受僱人因執行職務
      ，不法侵害他人之權利者，由僱用人與行為人連帶負擔損
      害賠償責任…」，惟該規定係以受僱人執行職務，因不法
      侵害他人之權利者，僱用人始為連帶賠償。反之，若行為
      人非僱用人僱用，因其個人之不法行為致侵害他人權利者
      ，則僱用人自不負賠償責任。查本件起訴內容與實際事實
      不符，敘述如下：
   1、丁○○並非被告甲○○僱用之員工。實際員工為巢順，此
      從渠等在警訊筆錄中陳述甚明。
   2、丁○○酒後撞傷原告係其個人行為，與被告無涉。查事發
      之日被告甲○○之受僱人巢順本應至玉里鎮送報，竟未送
      報而將車號ET-4720小貨車停放於花蓮市火車站前附近，
      私自處理其債務問題。至於丁○○為巢順之友人，竟於酒
      後偷開巢順使用之上開小貨車撞傷原告肇禍。故丁○○既
      非被告甲○○僱用之員工，且非為被告執行職務，則其行
      為與被告無涉。
   3、本件於96年5月8日在鈞庭調查中，法官問丁○○ (以下簡
      稱張)之對答如下：法官問：「你發生車禍時，海報還有
      沒有在車上？」，張答：「車上已經沒有海報，海報已經
      被丟到花蓮大橋下去了」。法官問：「你當時開車是要去
      那裏？」，張答：「當天我是先練習開車，後來是要去載
      巢順才發生車禍。」。法官問：「臨時工有無權利可以開
      車子？」，張答：「沒有聽公司人員講過」。法官問：「
      你可不可以開公司的車子？」，張答：「不可以」。從上
      述丁○○之回答中，可知事發之日張某已將海報丟到花蓮
      橋下，沒有去送海報，核與巢順所寫切結書內容相符，張
      某擅自要先練習開車，後來要去接巢順時才發生車禍，且
      張某無駕照且不能開公司之小貨車。則張某當日非行職務
      ，而係私自行為，自與公司之事務無涉，迨無可疑。
   3、又丁○○非被告甲○○所僱用，係巢順自己找的臨時工，
      因巢順無給予薪水，乃由丁○○先行向甲○○之會計借支
      ，然後每月與巢順結算，該給巢順多少費用。故丁○○既
      非甲○○之受僱人，其行為概與甲○○無關。
   4、綜上所述，丁○○既非甲○○之受僱人，且事發之日其又
      非執行甲○○所交付之送海報職務，則縱使其酒後開公司
      小貨車撞傷原告，因與民法第188條第1項之構成要件不符
      ，甲○○自不負賠償之責。
四、按「受僱人因執行職務，不法侵害他人之權利者，由僱用人
    與行為人連帶負損害賠償責任。」民法第188條第1項前段定
    有明文。所謂受僱人，係指客觀上被他人（僱用人）使用，
    從事一定勞務而受其監督，服從其指示之人。倘受僱人有選
    任次受僱人之權限，其以自己名義，更選任其他之人執行其
    職務，而次受僱人為第一僱用人及第二僱用人所支配時，次
    受僱人同時為第一僱用人及第二僱用人之受僱人。復按受僱
    人所為係執行職務之行為，其僱用人方需對受僱人之侵權行
    為負連帶賠償責任。考其立法目的，關於執行職務範圍之認
    定，應認凡與僱用人所委辦職務具有通常合理關聯之行為方
    屬之，對此僱用人可為預見，事先防範，並計算其可能之損
    害，內化於經營之成本，予以分散。倘受僱人違背僱用人就
    其職務本身所為之指示，因與職務之執行不具內在關聯，僱
    用人即不必負責。查本件被告甲○○於準備程序中陳稱：「
    我們公司是由助理去臨時找人，薪水先由助理先預支，再由
    他們去支付薪水」；「巢順是要去鄉下送海報，因為人手不
    夠才會去找臨時工來幫忙送報，巢順說有找別人，案發當天
    是找丁○○來幫忙，送完海報之後，我就給他們工錢。」等
    語，可資證明訴外人巢順有選任其他僱用人發送海報之權限
    ，且次受僱人亦係執行被告甲○○所交付之工作，故本件被
    告丁○○應屬被告甲○○之僱用人無誤。惟訴外人巢順於臺
    灣花蓮地方法院檢察署96年度偵字第218號警詢中陳述：「
    （丁○○於花蓮市○○○路將ET-4720號自小貨車開走時，
    有無告知你？）沒有」，可知巢順選任被告丁○○為次僱用
    人發送海報，並未授權其駕駛車輛，而被告丁○○將該車開
    走時亦為巢順所不知。又被告丁○○於準備程序中亦自承其
    無駕駛公司車輛之權限，本件事故既係隨車人員丁○○未經
    許可擅自駕駛公司車輛肇事，實為僱用人即被告甲○○所不
    能預見，故此等行為應與職務之執行不具內在關聯，與上揭
    規定不符。是以本件原告主張被告甲○○與被告丁○○應負
    連帶賠償責任，為無理由，應予駁回。
五、又因故意或過失，不法侵害他人之權利者，負損害賠償責任
    ；汽車、機車或其他非依軌道行駛之動力車輛，在使用中加
    損害於他人者，駕駛人應賠償因此所生之損害；又不法侵害
    他人之身體或健康者，對於被害人因此喪失或減少勞動能力
    或增加生活上之需要時，應負損害賠償責任；不法侵害他人
    之身體、健康者，被害人雖非財產上之損害，亦得請求賠償
    相當之金額，民法第184條第1項前段、第191條之2前段、第
    193條第1項、第195條第1項分別定有明文。本件被告丁○○
    因酒後無照駕駛汽車，致原告2人受有上述傷害，為兩造所
    不爭執，是以被告丁○○之過失行為與原告之損害間，顯有
    相當因果關係，原告自得依前揭規定請求被告丁○○負損害
    賠償之責。茲就原告得請求被告丁○○賠償之金額，分述如
    下：
（一）原告乙○○部分：
   1、醫療費用：37,398元，業經提出收據為證，且為被告所不爭
      執，自應准許。
   2、增加生活上需要：60,798元，業經提出收據為證，且為被
      告所不爭執，自應准許。
   3、看護費用：住院和需人看護時間43天，共86,000元，為被
      告所不爭執，自應准許。
   4、減少勞動能力：原告乙○○4個月不能工作，以基本工資
      15,840元計算，減少勞動部分為63,360元。為被告所不爭
      執，自應准許。
   5、慰撫金：按慰藉金之多寡，應斟酌雙方之身分、地位、資
      力與加害之程度及其他各種情形核定相當之數額。其金額
      是否相當，自應依實際加害情形與被害人所受之痛苦及雙
      方之身分、地位、經濟狀況等關係決定之，最高法院85年
      度台上字第460號判決可資參照。本院審酌原告乙○○為
      國中畢業，經濟小康，因被告之侵權行為而致受有上開傷
      害，所受之精神痛苦非小；被告為國中畢業，月入1萬多
      ，有一間房子等雙方之身分、地位、資力與加害之程度等
      情形，認原告乙○○請求之慰撫金以30萬元為適當，爰於
      30萬元之範圍內准許之。逾此部分之請求，為無理由，應
      予駁回。
   6、合計被告丁○○應給付原告乙○○547,556元，及自96 年
      5月5日起至清償日止，按年息百分之5計算之利息。
（二）原告戊○○部分：
   1、醫療費用：190元，業經提出收據為證，且為被告所不爭
      執，自應准許。
   2、慰撫金：本院審酌原告戊○○為高中畢業，經濟小康，月
      入25,000元，因被告之侵權行為而致受有上開傷害，所受
      之精神痛苦非小；被告為國中畢業，月入1萬多，有一間
      房子等雙方之身分、地位、資力與加害之程度等情形，認
      原告戊○○請求之慰撫金以20萬元為適當，爰於20萬元之
      範圍內准許之。逾此部分之請求，為無理由，應予駁回。
   6、合計被告應給付原告戊○○200,190元，及自96年5月5日
      起至清償日止，按年息百分之5計算之利息。
據上論結，本件原告之訴為一部有理由，一部無理由，依刑事訴
訟法第502條第1項、第2項，判決如主文。
中　　華　　民　　國　　96　　年　　6　　月　　14　　日
                  刑事庭審判長法  官     謝 志 楊
                              法  官     賴 淳 良
                              法  官     林 慶 煙
以上正本證明與原本無異。
本件不得上訴。
                              書記官     林 明 智
中　　華　　民　　國　　96　　年　　6　　月　　14　　日
